ACORDAO-COMPLETO-2408927

ACÓRDÃO 1066/2020 ATA 14/2020 - PLENÁRIO

VISTOS, relatados e discutidos estes autos de representação sobre possíveis irregularidades ocorridas no Pregão Presencial 9/2020, conduzido pela Prefeitura Municipal de Itapuranga/GO, para a aquisição de uma escavadeira hidráulica sobre esteiras, no âmbito do Convênio 896411/2019; 
ACORDAM os Ministros do Tribunal de Contas da União, reunidos em Sessão do Plenário, ante as razões expostas pelo Relator, em:
9.1 conhecer da presente representação, satisfeitos requisitos de admissibilidade previstos nos artigos 235, caput, e 237, inciso VII, do Regimento Interno do TCU c/c o art. 113, § 1º, da Lei 8.666/1993;
9.2. determinar, cautelarmente, nos termos do art. 276, caput, do Regimento Interno do TCU, ao Ministério do Desenvolvimento Regional (MDR) , que se abstenha de transferir recursos ao município de Itapuranga, por meio do Convênio 896411/2019, até que o Tribunal se manifeste quanto ao mérito da presente representação;
9.3. promover, com fundamento no art. 276, § 3º, do Regimento Interno do TCU, a oitiva da Prefeitura Municipal de Itapuranga/GO, para que se manifeste, no prazo de 15 (quinze) dias, acerca dos seguintes fatos:
9.3.1. inserção, no Termo de Referência referente ao Pregão Presencial 9/2020, para aquisição de escavadeira hidráulica sobre esteiras, de exigência de "vazão hidráulica total de, no mínimo, 460 l/min", sem respaldo em elementos técnicos ou de desempenho operacional, incorrendo em potencial restrição à competitividade na licitação, por impedir a participação de um maior número de licitantes no mencionado certame;
9.3.2. utilização de pregão presencial em vez da modalidade pregão eletrônico no Certame Licitatório 9/2020;
9.4. diligenciar, nos termos do art. 157 do Regimento Interno do TCU, a Prefeitura Municipal de Itapuranga/GO, para que encaminhe a este Tribunal, no prazo de quinze dias, cópia completa, preferencialmente em meio magnético, do processo administrativo do Pregão Presencial 9/2020;
9.5. determinar, nos termos do art. 250, inciso V, do Regimento Interno do TCU, a oitiva da empresa Valence Máquinas e Equipamentos Ltda. (CNPJ 08.250.241/0005-24) , na qualidade de vencedora do Pregão Presencial 9/2020, para que, se assim desejar, se manifeste sobre os fatos apurados neste processo;
9.6. encaminhar à Prefeitura. Municipal de Itapuranga/GO e à empresa Valence Máquinas e Equipamentos Ltda. (CNPJ 08.250.241/0005-24) cópia da peça 1 e desta decisão, para subsídio às suas manifestações.

Representação, com pedido de medida cautelar, sobre possíveis irregularidades ocorridas em pregão para a aquisição de uma escavadeira hidráulica sobre esteiras.

Município de Itapuranga/GO.

3. Interessados/Responsáveis: não há.

13.1. Ministros presentes: José Mucio Monteiro (Presidente), Walton Alencar Rodrigues, Benjamin Zymler, Augusto Nardes, Aroldo Cedraz, Raimundo Carreiro, Ana Arraes, Bruno Dantas e Vital do Rêgo (Relator).
13.2. Ministros-Substitutos presentes: Marcos Bemquerer Costa, André Luís de Carvalho e Weder de Oliveira.

ACORDAO-COMPLETO-2421609

Acórdão 2131/2020 - Plenário

VITAL DO RÊGO

Adoto como relatório, com os ajustes de forma pertinentes, a instrução da Secretaria de Controle Externo do Desenvolvimento Econômico (peça 14) , cuja proposta contou com a anuência de seus dirigentes (peças 15 e 16) , a qual transcrevo a seguir:
INTRODUÇÃO
	Cuidam os autos de Representação a respeito de possíveis irregularidades ocorridas na Prefeitura Municipal de Itapuranga/GO, relacionadas ao Pregão Presencial 9/2020, realizado em 6/3/2020 para aquisição de uma escavadeira hidráulica sobre esteiras, de vinte toneladas, no âmbito do Convênio 896411/2019, celebrado entre a municipalidade e o Ministério do Desenvolvimento Regional (MDR) (peça 1) . 
2.	Cumpre esclarecer que no site www.plataformamaisbrasil.gov.br, o mencionado ajuste ainda se encontra na condição de pré-convênio, não tendo ainda sido celebrado o convênio (peça 12) .
3.	Conforme consta na Representação (peça 1, p. 3) , a descrição contida no anexo I do Edital do Pregão Presencial 9/2020 exigiu as seguintes especificações da escavadeira hidráulica sobre esteiras, de vinte toneladas (peça 5, p. 13-14) :
Motor diesel turbo alimentado com intercooler de no mínimo 4 cilindros, potência liquida mínima de 150 hp, conforme ISO 3046-INF, sistema de gerenciamento remoto, on-line que permita controlar de forma precisa, no mínimo, o planejamento da manutenção, localização, delimitador geográfico, acompanhamento do horímetro com acesso através do site do fabricante, peso operacional mínimo de 20 toneladas, velocidade de giro mínimo de 12,5 rpm, chassi inferior com no mínimo 7 roletes inferiores e 02 roletes superiores, vazão hidráulica total de no mínimo 460 l/min., sistema de translação com força de tração mínima de 190 kn e desempenho em rampas de no mínimo 32 graus, sistema de gerenciamento com no mínimo 4 modos de trabalho, sapatas de no mínimo 600 mm, caçamba com capacidade mínima de 1,10m³, profundidade de escavação mínima de 5.90 m. força de desagregação da caçamba de no mínimo 14.000 kgf, conforme ISO 6015, cabine fechada com ar condicionado, bando do operador com suspensão, tanque de combustível com capacidade mínima de 320 litros. (grifamos) 
4.	Segundo o Representante, a manutenção da "exigência de vazão hidráulica total de no mínimo, 460 l/min" frustra o caráter competitivo da licitação e prejudica a isonomia entre os licitantes visto ser "uma exigência ínfima e sem sentido, que não tem nenhum caráter técnico operacional" que a justifique (peça 1, p. 7) . Também argumenta o Representante que (peça 1, p. 7) :
A exemplo de como não faz sentido o que se está solicitando, é que a impugnante não foi apta a disputar o item no certame por comercializar uma máquina que tem vazão de 448 l/m, estando apenas 12 l/m de diferença do que se pede no Edital em tela, o que não interfere em nada no desempenho técnico/operacional da máquina.
5.	Esclarece o Representante que, tempestivamente, procedeu à impugnação do Edital (peça 6) que foi conhecida e teve negado seu provimento pela Presidente da Comissão Permanente de Licitação da Prefeitura de Itapuranga/GO, Sra. Luciane Lucas Moreira (peça 7) . 
6.	Por fim, o Representante requereu (peça 1, p. 9) :
conhecer da presente Representação, uma vez preenchidos os requisitos de admissibilidade previstos no art. 237, parágrafo único, e art. 234, do Regimento Interno do Tribunal de Contas da União;
SEJA CONCEDIDA MEDIDA LIMINAR, INAUDITA ALTERA PARTE, conforme autoriza o artigo 276 do Regimento Interno dessa Corte, para SUSPENDER O PREGÃO PRESENCIAL 009/2020 PARA CORREÇÃO DO EDITAL VICIOSO, posto que presente os pressupostos autorizadores à concessão de medida emergencial ATÉ A DECISÃO DO MÉRITO DA DEMANDA;
seja intimada a Prefeitura Municipal de Itapuranga, para apresentar razões de justificativa;
NO MÉRITO, seja julgado procedente o pedido da Representante, para que seja suspenso o Pregão Presencial 009/2020, corrigindo o referido edital para poder ser republicado e dar prosseguimento ao certame sem vícios, bem como outras razões que venha a ser apuradas por este Egrégio Tribunal.
EXAME DE ADMISSIBILIDADE
7.	Inicialmente, deve-se registrar que a representação preenche os requisitos de admissibilidade constantes no art. 235 do Regimento Interno do TCU e no art. 103, § 1º da Resolução - TCU 259/2014, haja vista a matéria ser de competência do Tribunal, referir-se a responsável sujeito a sua jurisdição, estar redigida em linguagem clara e objetiva, conter nome legível, qualificação e endereço do representante, bem como encontrar-se acompanhada do indício concernente à ilegalidade e existir interesse público para o trato da suposta ilegalidade.
7.1.	Os requisitos de admissibilidade estão atendidos pelas seguintes razões:
a) dos recursos envolvidos no Pregão Presencial 9/2020, R$ 300.000,00 são oriundos do Ministério do Desenvolvimento Regional (peça 12) ;
b) conforme o art. 5º, inciso VII, da Lei 8.443/1992, a jurisdição do Tribunal abrange os responsáveis pela aplicação de quaisquer recursos repassados pela União mediante convênio a Município, caso do Prefeito Municipal de Itapuranga/GO, Daves Soares da Silva, no que tange ao Pré-convênio 896411/2019; 
c) a Representação à peça 1, - legível, clara e objetiva -, foi subscrita pelo Sr. Daniel Fernando Jesus da Silva (CPF XXX.810.225-XX) , procurador da empresa CBMAQ - Companhia Brasileira de Máquinas Ltda. (CNPJ 11.239.764/0002-31) cujo endereço consta na Procuração à peça 4;
d) o Representante trouxe aos autos os documentos às peças 5 e 7, que representam indícios da prática da suposta ilegalidade;
e) há interesse público na apuração da suposta ilegalidade tendo em vista haver recursos federais envolvidos.
8.	Além disso, o Representante possui legitimidade para representar ao TCU, conforme disposto no art. 237, VII do RI/TCU c/c o art. 113, § 1º, da Lei 8.666/1993.
9.	Dessa forma, a representação poderá ser conhecida, para fins de comprovar a sua procedência, nos termos do art. 234, § 2º, segunda parte, do Regimento Interno do TCU, aplicável às representações de acordo com o parágrafo único do art. 237 do mesmo RI/TCU.
EXAME TÉCNICO
DA PLAUSIBILIDADE JURÍDICA SOB A ÓTICA DO INTERESSE PÚBLICO
10.	A plausibilidade jurídica - conforme definição contida no item 22.2, inciso I, da Portaria-Segecex 12, de 27/6/2016 -, é a probabilidade de existência de grave infração à norma legal, a exemplo de restrição à competitividade do certame licitatório. No caso em exame, tal probabilidade advém das seguintes constatações:
a) inclusão no Edital de cláusula restritiva à competitividade - "vazão hidráulica total de, no mínimo, 460 l/min" -, sem respaldo em elementos técnicos ou de desempenho operacional, com provável infração ao art. 3º, inciso II, da Lei 10.520, de 17/7/2002 e ao art. 3º, §1º, inciso I, da Lei 8.666/1993, tendo em vista que, apesar do comparecimento ao certame de quatro empresas, apenas duas apresentaram propostas;
b) utilização de Pregão Presencial em vez da modalidade Pregão Eletrônico, com possível descumprimento do art. 1º, §4º, do Decreto 10.024/2019.
DO PERIGO DA DEMORA E INEFICÁCIA DA DECISÃO DE MÉRITO
11.	O Pregão Presencial 9/2020, foi realizado pela P. M. de Itapuranga/GO em 2/4/2020, conforme Ata de Julgamento à peça 8, e declarada vencedora a empresa Valence Máquinas e Equipamentos Ltda. Não consta dos autos os termos de homologação e adjudicação relativos à licitação.
12.	Apesar de a P. M. de Itapuranga/GO ter realizado a licitação para aquisição de escavadeira hidráulica sobre esteiras, de vinte toneladas, o ajuste de que tratam estes autos ainda se encontra na condição de Pré-Convênio no Ministério do Desenvolvimento Regional não tendo sido celebrado, até esta data, o respectivo Convênio.
13.	Destarte, entendemos não haver perigo da demora ou possibilidade de ineficácia da decisão de mérito tendo em vista que o MDR pode ser instado à não celebração do ajuste, até o julgamento do mérito desta representação. 
14.	Assim, proporemos a não concessão da medida cautelar requerida, oitiva e diligência à P. M. de Itapuranga/GO, oitiva da empresa vencedora do certame licitatório e determinação ao MDR.
CONCLUSÃO
15.	A presente Representação poderá ser conhecida, por preencher os requisitos previstos nos artigos 235, caput, e 237, inciso VI, do Regimento Interno do TCU (itens 1-9) .
15.1.	No que tange à necessidade de medida cautelar, inaudita altera pars, entende-se que não deve ser adotada por não estar presente o perigo da demora nem a ineficácia da decisão de mérito, ante a possibilidade de ser instado o MDR à não celebração do convênio (itens 10-13) .
15.2.	Propor-se-á oitiva e diligência à P. M. de Itapuranga/GO, oitiva da empresa vencedora do certame licitatório e determinação ao MDR de não celebração do Convênio 896411/2019, até o julgamento do mérito desta Representação pelo TCU (item 14) . 
PROPOSTA DE ENCAMINHAMENTO
16.	Ante o exposto, submete-se o presente processo à consideração superior, propondo:
16.1.	Conhecer da presente representação, satisfeitos os requisitos de admissibilidade previstos no art. 235 do Regimento Interno deste Tribunal e no art. 103, § 1º da Resolução - TCU 259/2014 c/c o art. 113, § 1º, da Lei 8.666/1993;
16.2.	Indeferir a concessão da medida cautelar requerida na representação, por não existir perigo da demora ou risco de ineficácia da decisão de mérito, nos termos do art. 276, caput, do Regimento Interno do TCU;
16.3.	Determinar, nos termos do art. 250, V, do Regimento Interno/TCU, a oitiva da Prefeitura Municipal de Itapuranga/GO, para apresentar justificativas, em até quinze dias, acerca dos seguintes fatos:
a) inserção, no Termo de Referência referente ao Pregão Presencial 9/2020, para aquisição de escavadeira hidráulica sobre esteiras, de vinte toneladas de exigência de "vazão hidráulica total de, no mínimo, 460 l/min" -, sem respaldo em elementos técnicos ou de desempenho operacional, incorrendo em restrição à competitividade na licitação, impedindo a participação de um maior número de licitantes no mencionado certame;
b) utilização de Pregão Presencial em vez da modalidade Pregão Eletrônico no certame licitatório 9/2020.
16.4.	Diligenciar, nos termos do art. 157 do Regimento Interno do TCU, à Prefeitura Municipal de Itapuranga/GO, para que encaminhe, no prazo de quinze dias a este Tribunal, cópia completa, preferencialmente em meio magnético, do processo do Pregão Presencial 9/2020;
16.5.	Determinar, nos termos do art. 250, inciso V, do Regimento Interno/TCU, a oitiva da empresa Valence Máquinas e Equipamentos Ltda. (CNPJ 08.250.241/0005-24) , na qualidade de vencedora do Pregão Presencial 9/2020, para que, se assim o desejar, no prazo de quinze dias, manifeste-se sobre os fatos apurados neste processo;
16.6.	Determinar ao Ministério do Desenvolvimento Regional, com fundamento no art. 157 do Regimento Interno do TCU, que se abstenha de celebrar o Convênio 896411/2019 com a P. M. de Itapuranga, visto que se encontra na condição de pré-convênio, até que o Tribunal se manifeste quanto ao mérito da presente Representação;
16.7.	Encaminhar à P. M. de Itapuranga/GO e à empresa Valence Máquinas e Equipamentos Ltda. (CNPJ 08.250.241/0005-24) , cópia da peça 1 e desta instrução como subsídio às suas manifestações;
16.8.	Comunicar ao representante a decisão que vier a ser tomada nestes autos.
É o relatório.

8.1. Eliana Brant Rocha de Faria e outros, representando Cbmaq - Companhia Brasileira de Maquinas.

Não atuou.

AQUISIÇÃO DE ESCAVADEIRA HIDRÁULICA. POTENCIAL RESTRIÇÃO À COMPETITIVIDADE DO CERTAME. FUMAÇA DO BOM DIREITO. PERIGO DA DEMORA. ADOÇÃO DE MEDIDA CAUTELAR. DETERMINAÇÃO. OITIVAS.

REPRESENTAÇÃO (REPR)

Secretaria de Controle Externo do Desenvolvimento Econômico (SecexDesenvolvimento).

Cuidam os autos de representação com pedido de medida cautelar a respeito de possíveis irregularidades ocorridas no Pregão Presencial 9/2020, conduzido pela Prefeitura Municipal de Itapuranga/GO, para a aquisição de uma escavadeira hidráulica sobre esteiras, de vinte toneladas, no âmbito do Convênio 896411/2019. O referido ajuste será financiado com recursos federais transferidos pelo Ministério do Desenvolvimento Regional (R$ 300.000,00) e encontra-se, atualmente, em condição de pré-convênio.
A representação foi encaminhada pela empresa CBMaq - Companhia Brasileira de Máquinas Ltda., na posição de participante do certame. De acordo com a peça apresentada, a exigência editalícia de que a escavadeira a ser adquirida apresente "vazão hidráulica total de no mínimo 460 l/min" frusta o caráter competitivo da licitação e prejudica a isonomia entre os licitantes, uma vez que seria "uma exigência ínfima e sem sentido, que não tem nenhum caráter técnico operacional" que a justifique.
A representante informa que, tempestivamente, procedeu à impugnação do edital (peças 6 e 7) que foi conhecida e teve negado seu provimento pela Presidente da Comissão Permanente de Licitação do município. Ao fim, requer ao TCU a concessão de medida cautelar para suspensão do Pregão Presencial 9/2020 e, posteriormente, que sejam determinadas a correção e a republicação do edital.
Na análise da SecexDesenvolvimento, a presente representação deve ser conhecida. No que tange ao mérito, unidade técnica entende que, embora a fumaça do bom direito esteja presente, não há perigo da demora que justifique a necessidade de adoção de medida cautelar.
A SecexDesenvolvimento propõe, por outro lado, determinar ao Ministério de Desenvolvimento Regional (MDR) "que se abstenha de celebrar o Convênio 896411/2019 com a Prefeitura Municipal de Itapuranga, visto que se encontra na condição de pré-convênio, até que o Tribunal se manifeste quanto ao mérito". Propõe também realizar a oitiva do município e diligenciá-lo, além de realizar a oitiva da empresa vencedora do certame licitatório, para que se manifeste, se assim desejar.
II
De plano, posiciono-me por conhecer a presente representação, uma vez preenchidos os requisitos de admissibilidade previstos nos artigos 235, caput, e 237, inciso VII, do Regimento Interno do TCU c/c o art. 113, § 1º, da Lei 8.666/1993.
No tocante ao mérito, acompanho, em parte, as propostas da SecexDesenvolvimento, em especial as de oitiva e diligência. Todavia, entendo que estão sim presentes os pressupostos necessários para a adoção da medida acautelatória pretendida.
A fumaça do bom direito resta caracterizada pela potencial restrição à competitividade do certame. Isto porque a exigência de que a escavadeira tivesse "vazão hidráulica total de, no mínimo, 460 l/min" não foi tecnicamente justificada, nem mesmo na tentativa de impugnação do edital.
Consoante informado pela representante, a máquina comercializada por ela, por exemplo, apresenta vazão hidráulica total de 448 l/min, ou seja, apenas 12 l/min a menos do que foi exigido, diferença essa que nada impactaria no desempenho técnico/operacional da escavadeira. Injustificada, por tanto, tal exigência.
Ademais, compareceram ao certame apenas quatro empresas, sendo que somente duas apresentaram propostas e uma delas ainda foi desclassificada por não atender ao critério em discussão. Não houve, portanto, efetiva concorrência no Pregão Presencial 9/2020, provavelmente em função das exigências restritivas.
Em uma rápida pesquisa na internet, é possível identificar no Portal da Terraplenagem, 25 diferentes modelos de escavadeiras de 20 a 24 toneladas, máquinas semelhantes ao objeto de contratação (http://www.terraplenagem.net/comparativo-de-escavadeiras-20-a-24-toneladas-1927/ - Case CX220B; Caterpillar 320DL; Combat 230E; Doosan DX225LCA; Foton FR220-7; Hyundai R220LC-9S; JCB JS200LC; John Deere 200D LC; Komatsu PC200-LC8; Liebherr R906 Litronic; Link-Belt LBX 210X2; Lishide SC220.8LC; LiuGong CLG922DII; Lonking CDM6225; Maxxor MX223LC; New Holland E215B; Sany SY215C-8; SDLG LG6225E; Shantui SE220; Sunward SWE230LC; Volvo EC220DL; XCMG XE210; XGMA XG822LC; Yuchai YC230LC-8; Zoomlion ZE230E) .
A existência de tantos modelos diferentes, em uma análise preliminar, reforça a tese de que as especificações técnicas acabaram por restringir indevidamente a competitividade do Pregão 9/2020, conforme alega a representante, o que será analisado de maneira mais acurada na próxima etapa processual.
Além disso, não foi justificada a adoção de pregão presencial. Tal possível ofensa ao art. 1º, §1º, do Decreto 10.024/2019, o qual estipula ser obrigatória a adoção da modalidade de pregão na forma eletrônica para esse tipo de contratação, deve também ser melhor avaliada adiante.
Quanto ao perigo da demora, apresento minha discordância em relação à proposta da SecexDesenvolvimento, por entender estar presente tal pressuposto da adoção da cautelar requerida. Embora o convênio não esteja assinado, isso pode ocorrer a qualquer tempo, com a transferência de recursos federais em seguida. Já está, inclusive, definida a vencedora do certame. Por outro lado, não vislumbro perigo da demora reverso em decorrência da adoção de tal medida, uma vez que os recursos não foram ainda transferidos e que não está caracterizada a urgência da contratação.
Nesse cenário, proponho determinar ao Ministério do Desenvolvimento Regional, com fundamento no art. 276 do Regimento Interno do TCU, que se abstenha de transferir recursos ao município de Itapuranga, por meio do Convênio 896411/2019, até que o Tribunal se manifeste quanto ao mérito da presente representação.
Relembro que determinação semelhante, para que não fosse firmado o convênio, constava da proposta da unidade técnica, embora não tenha sido denominada de cautelar. Tem-se, portanto, uma discordância mais de forma, uma vez que os resultados dos encaminhamentos por mim sugeridos coincidem com aqueles da proposta da SecexDesenvolvimento.
Ato contínuo, proponho, nos termos nos termos do art. 276, § 3º, do Regimento Interno/TCU, determinar a oitiva da Prefeitura Municipal de Itapuranga/GO, para que se manifeste acerca dos seguintes fatos:
a) inserção, no Termo de Referência referente ao Pregão Presencial 9/2020, para aquisição de escavadeira hidráulica sobre esteiras, de exigência de "vazão hidráulica total de, no mínimo, 460 l/min", sem respaldo em elementos técnicos ou de desempenho operacional, incorrendo em potencial restrição à competitividade na licitação, por impedir a participação de um maior número de licitantes no mencionado certame;
b) utilização de pregão presencial em vez da modalidade pregão eletrônico no Certame Licitatório 9/2020;
Proponho também diligenciar o Município de Itapuranga/GO, para que encaminhe cópia completa, preferencialmente em meio magnético, do processo do Pregão Presencial 9/2020, além de determinar, nos termos do art. 250, inciso V, do Regimento Interno do TCU, a oitiva da empresa Valence Máquinas e Equipamentos Ltda. (CNPJ 08.250.241/0005-24) , na qualidade de vencedora do Pregão Presencial 9/2020, para que, se assim desejar, manifeste-se sobre os fatos apurados neste processo.
Diante do exposto, VOTO para que seja adotada a minuta de deliberação que ora trago ao exame deste Colegiado.
TCU, Sala das Sessões Ministro Luciano Brandão Alves de Souza, em 29 de abril de 2020.
Ministro VITAL DO RÊGO 
Relator